【裁判字號】    92,訴,1486
【裁判日期】    920718
【裁判案由】    偽造有價證券
【裁判全文】
臺灣板橋地方法院刑事判決                        九十二年度訴字第一四八六號
    公  訴  人  臺灣板橋地方法院檢察署檢察官
    被      告  乙○○
    公設辯護人  甲○公設辯護人  湯明純
右列被告因偽造有價證券案件，經檢察官提起公訴（九十一年度偵緝字第九八五號）
，甲○判決如左：
    主  文
乙○○行使偽造私文書，足以生損害於他人，處有期徒刑月，如易科罰金，以佰
元折算壹日。
    事  實
一、緣乙○○於民國八十八年二月間，透過其夫之姐夫郭慶祥（另經檢察官為不起訴
    處分）而結識丙○○、黃許姲夫妻，乙○○因資金周轉之需，乃陸續以支票調現
    之方式向丙○○借款，至八十八年十一月間借款金額已達新臺幣（下同）一百三
    十二萬元，而乙○○所交予丙○○之支票，屆期均未兌現。經丙○○向乙○○、
    郭慶祥一再催討，乙○○乃於八十九年三月十日，未經其弟黃裕強之同意或授權
    之下，擅自取用黃裕強所有，以台新國際商業銀行蘆洲分行為付款人、帳號00
    00000號、票號ＬＣ0000000號之空白支票一紙（親屬間竊盜部分未
    據黃裕強告訴），持至丙○○住處與丙○○結算欠款後，明知黃裕強並未授權其
    填載，仍在支票上書寫金額一百三十二萬元、發票日為三月十日（乙○○經丙○
    ○同意未載發票年份），並加蓋發票人黃裕強印章，偽造黃裕強授權乙○○填寫
    欠缺必要記載事項之無效支票，並由不知情之郭慶祥背書保證後，本於行使之意
    交予丙○○以換回業已退票之支票，足以生損害於黃裕強及丙○○。
二、案經被害人丙○○訴由臺灣板橋地方法院檢察署檢察官偵查起訴。
    理  由
一、訊據被告乙○○坦承前開犯行不諱，惟辯稱：當時因黃裕強出差不在，所以未事
    先告知即取其支票填寫，但黃裕強一返家就已告知，當時並不知支票已拒絕往來
    ，並無詐騙丙○○之意思等語。核與證人黃裕強所述相符（見甲○九十二年六月
    二十七日訊問筆錄）。惟被告既未得黃裕強授權，擅以其名義填寫欠缺必要記載
    事項之支票，並持以行使。雖該支票因欠缺必要記載事項，尚非屬票據法上成立
    生效之支票，而非屬刑法所謂之有價證券，惟仍不失為私文書，被告擅冒黃裕強
    名義簽寫，並使告訴人丙○○誤信被告已得黃裕強之授權而收受之，自足生損害
    於他人。此外，復有告訴人所提出上開支票、退票理由單影本、甲○九十年度訴
    字第一一二九號民事判決書在卷（見偵查卷第八頁、第九頁、第三十九頁），足
    認被告犯行明確，應依法論處。
二、按支票為要式證券，支票之作成必依票據法第一百二十五條第一項第一款至第八
    款所定法定方式為之，支票之必要記載事項如有欠缺，除票據法另有規定外（如
    票據法第一百二十五條第二項及第三項），其支票即為無效，此就票據法第十一
    條第一項、第一百二十五條之規定觀之自明。支票之金額及發票年月日為支票之
    絕對必要記載事項，如未記載，其支票當然無效，不能認為有價證券，最高法院
    八十五年度臺上字第四六七五號判決足資參照。本件被告固有擅取黃裕強所有付
    款人為台新國際商業銀行蘆洲分行、帳號0000000號、票號ＬＣ0000
    000號之空白支票一紙，於未經授權之下填寫金額及發票月、日，惟因欠缺票
    據法第一百二十五條第一項第七款發票年之記載，仍屬無效票據，惟並不影響其
    為私文書之性質。是核被告乙○○所為，係犯刑法第二百十六條、第二百十條之
    行使偽造私文書罪。被告偽造私文書後進而持以行使，其偽造之低度行為為行使
    之高度行為所吸收，不另論罪。爰審酌被告並無前科，有臺灣高等法院被告全國
    前案紀錄表在卷足稽，其因一時失慮觸法，犯後坦承犯行，僅因無力清償欠款而
    未能與告訴人達成和解，並酌其犯罪手段、所生危害等一切情狀，量處如主文所
    示之刑。又被告行為後，刑法第四十一條業於九十年一月四日經立法院修正通過
    ，並經總統於九十年一月十日公布，而於同年一月十二日生效施行，其修正條文
    為：「犯最重本刑為五年以下有期徒刑以下之刑之罪，而受六個月以下有期徒刑
    或拘役之宣告，因身體、教育、職業、家庭之關係或其他正當事由，執行顯有困
    難者，得以一元以上三元以下折算一日，易科罰金。但確因不執行所宣告之刑，
    難收矯正之效，或難以維持法秩序者，不在此限。」「併合處罰之數罪，均有前
    項情形，其應執行之刑逾六月者，亦同」，核與修正前刑法第四十一條相較，修
    正後條文顯較有利於被告，故本件既符合修正後刑法第四十一條之情形，自應依
    刑法第二條規定，併依修正後刑法第四十一條第一項前段規定，諭知本件被告所
    受宣告之刑如易科罰金之折算標準。
三、公訴意旨另以：被告乙○○於八十九年三月十日係基於不法所有意圖，開立業經
    拒絕往來之支票予告訴人；又告訴人於九十年一月持該支票向郭慶祥催討，郭慶
    祥乃經被告應允，在該支票上補填發票年份為九十年，認被告涉犯刑法第三百三
    十九條第一項詐欺罪、第二百零一條第一項之偽造有價證券罪嫌。惟查：被告係
    於八十八年二月間至十一月間，陸續以客票調現之方式，向告訴人借得總計一百
    三十二萬元款項，此據告訴人詳陳在卷（見甲○九十二年七月九日訊問筆錄第五
    頁）。是被告歷次調借款項有何施用詐術之行止，究乏實證相佐。且被告復於八
    十九年三月十日，持空白支票一紙前去與告訴人結算欠款金額，若被告有意詐欺
    ，豈有必要再與告訴人結算欠款？並使用其胞弟之支票，再由郭慶祥背書保證？
    且被告於開立上開支票後，既未否認債權，又委託郭慶祥補填發票年份，更足示
    其無不法所有意圖。另查：被告於八十九年三月十日書具前開支票，並未完成必
    要記載事項，仍屬無效票據，而事後被告告知黃裕強使用其支票之始末，黃裕強
    亦無反對之意思表示（見甲○九十二年六月二十七日訊問筆錄第五頁），是被告
    於九十年一月間，委託郭慶祥完成支票發票年之填載，因已不違發票人黃裕強之
    本意，已無「偽造」有價證券之可言。而票據乃設定、證明權利之文書，並因具
    有流通性，屬特種私文書，刑法特以偽造有價證券罪章規範之，而被告於八十九
    年三月十日偽造無效票據之行為，並不失為偽造私文書之行為，業據論述如前；
    至於九十年一月間，被告授權郭慶詳完成必要記載事項填載之際，既已告知黃裕
    強，其完成票據之填寫並不違黃裕強本意，自無該當於偽造有價證券罪可言。惟
    此部分事實與甲○前開論罪科刑之行使偽造私文書罪間，有行為階段之關係，縱
    認成罪，亦應屬實質上一罪；又公訴意旨認被告所涉詐欺罪嫌部分，與偽造有價
    證券罪嫌，另有牽連犯之裁判上一罪關係，是就公訴意旨所指被告涉犯之偽造有
    價證券罪嫌、詐欺罪嫌，均不另為無罪之諭知，附此敘明。
據上論斷，應依刑事訴訟法第二百九十九條第一項前段，刑法第二條第一項前段、第
二百十六條、第二百十條、第四十一條第一項前段，罰金罰鍰提高標準條例第一條前
段、第二條，判決如主文。
本案經檢察官陳伯厚到庭執行職務。
中      華      民      國    九十二    年      七      月     十八     日
                                  臺灣板橋地方法院刑事第六庭
                                          法  官  林漢強
右正本證明與原本無異。
如不服本判決，應於判決送達後十日內，向甲○提出上訴狀。
                                          書記官  黃大千
中      華      民國    九十二    年      七      月     十八     日
附錄本案論罪科刑所用法條全文：
刑法第二百一十條
偽造、變造私文書，足以生損害於公眾或他人者，處五年以下有期徒刑。
刑法第二百一十六條
行使第二百十條至第二百十五條之文書者，依偽造、變造文書或登載不實事項或使登
載不實事項之規定處斷。


司法院資訊處製作；財團法人民間司法改革基金會備份。
